【裁判字號】    93,訴,189
【裁判日期】    951229
【裁判案由】    分割共有物
【裁判全文】
臺灣嘉義地方法院民事判決               93年度訴字第189號
原      告  天○○
訴訟代理人  張雯峰律師
            奚淑芳律師
複 代理 人  張蓁騏律師
被      告  乙○○
            甲○○
訴訟代理人  丙○○○
            戊○○
            寅○○
            宙○○
            Ｂ○○
            Ａ○○
            卯○○
訴訟代理人  宇○○
被      告  Ｆ○○原名陳志嘉.
            辰○
            子○○
            戌○○
            亥○
            申○○
            酉○○
兼上2人共同
訴訟代理人  巳○○○
                        號之1.
被      告  午○○
            丑○○
            Ｃ○○
            癸○○
            Ｉ○○
            Ｈ○○
上4人共同
訴訟代理人  Ｋ○○
被      告  Ｅ○○
            玄○○
            壬○○
            地○○
            丁○○
訴訟代理人  己○○
被      告  庚○○
法定代理人  辛○○
訴訟代理人  Ｇ○○
被      告  Ｄ○○
            Ｊ○○○
            未○○
                        10號.
            黃○○
                        號3樓.
上列當事人間分割共有物事件，於中華民國95年12月21日言詞辯
論終結，本院判決如下：
    主  文
被告Ｄ○○、Ｊ○○○、未○○及黃○○應就坐落嘉義縣鹿草鄉
○○段一四０四地號、地目建、面積三九四五點一０平方公尺及
嘉義縣鹿草鄉○○段一三五七地號、地目建、面積一０平方公尺
之土地，被繼承人陳水樹之應有部分各六十分之二，辦理繼承登
記。
兩造共有坐落嘉義縣鹿草鄉○○段一四０四地號、地目建、面積
三九四五點一０平方公尺及嘉義縣鹿草鄉○○段一三五七地號、
地目建、面積一０平方公尺之土地，准予合併分割，其分割方法
如附圖即嘉義縣水上鄉地政事務所九十五年十一月二十二日複丈
成果圖所示，即：編號Ａ部分面積一四四點０三平方公尺，分歸
被告癸○○取得；編號Ｂ部分面積二八八點０五平方公尺，分歸
原告天○○取得；編號Ｃ部分面積一四四點０三平方公尺，分歸
被告Ｃ○○取得；編號Ｄ１部分面積七二點０二平方公尺，分歸
被告Ｉ○○取得；編號Ｄ２部分面積七二點０一平方公尺，分歸
被告Ｈ○○取得；編號Ｅ部分面積一０一點二一平方公尺，分歸
被告丁○○取得；編號Ｆ部分面積一三九點七七平方公尺，分歸
被告戊○○取得；編號Ｇ部分面積八九點九七平方公尺，分歸被
告壬○○取得；編號Ｈ部分面積八九點九七平方公尺，分歸被告
Ｅ○○取得；編號Ｉ部分面積八九點九七平方公尺，分歸被告玄
○○取得；編號Ｊ部分面積九０點七七平方公尺及編號Ｑ部分面
積一０二點０二平方公尺，分歸被告子○○取得；編號Ｋ部分面
積一一五點六七平方公尺，分歸被告Ｄ○○、Ｊ○○○、未○○
、黃○○共同取得，並保持公同共有；編號Ｌ部分面積九六點三
九平方公尺，分歸被告丑○○取得；編號Ｍ部分面積五七點八四
平方公尺，分歸被告午○○取得；編號Ｎ部分面積八六點九四平
方公尺及編號Ｐ部分面積一０五點八五平方公尺，分歸被告辰○
取得；編號Ｏ１部分面積一九點二八平方公尺，分歸被告寅○○
取得；編號Ｏ２部分面積一九點二八平方公尺，分歸被告甲○○
取得；編號Ｏ３部分面積九點二八平方公尺及編號Ｚ部分面積一
０點００平方公尺，分歸被告乙○○取得；編號Ｒ部分面積九七
點二０平方公尺及編號Ｘ部分面積九五點五九平方公尺，分歸被
告戌○○取得；編號Ｓ部分面積三八點五六平方公尺，分歸被告
亥○取得；編號Ｔ部分面積四五０點一四平方公尺，分歸被告庚○○取得；編號Ｖ１部分面積八四點三四平方公尺，分歸被告宙
○○取得；編號Ｖ２部分面積八四點三四平方公尺，分歸被告Ｂ
○○取得；編號Ｖ３部分面積八四點三四平方公尺，分歸被告Ａ
○○取得；編號Ｖ４部分面積一二八點六四平方公尺，分歸被告
地○○取得；編號Ｗ１部分面積一五四點二三平方公尺，分歸被
告卯○○取得；編號Ｗ２部分面積一五四點二三平方公尺，分歸
被告Ｆ○○取得；編號Ｙ１部分面積五一點四一平方公尺，分歸
被告申○○取得；編號Ｙ２部分面積五一點四一平方公尺，分歸
被告酉○○取得；編號Ｙ３部分面積五一點四一平方公尺，分歸
被告巳○○○取得；編號Ｕ部分面積四六八點五四平方公尺，供
作道路使用，由兩造按原應有部分比例保持共有。
訴訟費用依附表所示比例負擔。
    事  實  及  理  由
壹、程序事項：
    本件被告均經合法通知，除被告戊○○、午○○、Ｅ○○及
    玄○○外，皆未於最後言詞辯論期日到場，核無民事訴訟法
    第386條所列各款情形，爰依原告之聲請，由其一造辯論而
    為判決。
貳、原告主張：
一、坐落嘉義縣鹿草鄉○○段一四０四地號、地目建、面積三九
    四五點一０平方公尺及嘉義縣鹿草鄉○○段一三五七地號、
    地目建、面積一０平方公尺之土地（下稱系爭2筆土地），
    為兩造所共有，共有人及應有部分均相同，而系爭2筆土地
    並無因物之使用目的不能分割或契約定有不分割之期限之情
    形，惟因兩造就分割方法無法達成協議，併為管理及使用上
    方便起見，請求合併分割，主張之分割方法如嘉義縣水上地
    政事務所95年11月22日土地複丈成果圖（即附圖）所示。
二、又系爭2筆土地原共有人之一陳水樹於民國（下同）79年7月
    28日死亡，被告Ｄ○○、Ｊ○○○、未○○及黃○○為其繼
    承人，爰列其為被告，先訴請辦理繼承登記後，辦理分割等
    語，並聲明：如主文第一、二項所示。
參、被告方面：
一、被告Ｅ○○、玄○○、壬○○、陳水樹、丑○○及午○○：
    伊等希望分得彼此鄰近之處，並勿拆除現有建物。
二、被告子○○及戊○○：希勿拆除其現有建物。
三、其他被告均未於言詞辯論期日到場，亦未提出書狀作何聲明
    或陳述。
肆、得心證之理由：
一、按各共有人得隨時請求分割共有物。但因物之使用目的不能
    分割或契約訂有不分割之期限者，不在此限；又共有物分割
    之方法，不能協議決定者，法院得因任何共有人之聲請，命
    為分配，民法第823條第1項、第824條第2項分別定有明文。
    次按，數筆土地，於共有之初，原屬1筆土地，嗣因共有人
    同意先行分筆或地政機關依法逕行分割，而於聲請判決分割
    時，已由一筆變成多筆，共有人及應有部分均無變更，此際
    ，如將之視為數筆土地而做數共有物之分割，即不合於共有
    人之原意，且有害於共有人之利益，自應准為合併分割。最
    高法院85年度台上字第943號判決可資參照。經查，兩造所
    共有之系爭2筆土地原為1筆（同段406地號），於93年間因
    都市○○道路之開闢，由地政機關依法逕行分割，共有人及
    應有部分均相同而未變更，此業據原告提出土地登記謄本3
    份為證，而系爭1357地號土地面積僅十平方公尺，共有人卻
    達33人之多，細分後即無法使用，若不將之准與系爭1404地
    號土地合併分割，將有害於共有人之利益；又原告主張系爭
    土地無因物之使用目的不能分割或契約訂有不分割之期限，
    兩造復無法達成分割協議之事實，為被告所不爭執，亦堪認
    為真實。從而，本件原告訴請合併分割系爭2筆土地，洵屬
    有據。
二、按共有之不動產之共有人中有人死亡者，他共有人請求分割
    共有物時，為求訴訟之經濟起見，可許原告就請求繼承登記
    及分割共有物之訴合併提起，即以一訴請求該死亡之共有人
    之繼承人辦理繼承登記，並請求該繼承人於辦理繼承登記後
    ，與原告及其餘共有人分割共有之不動產。查系爭土地之原
    共有人陳水樹於79年7月28日死亡，被告Ｄ○○、Ｊ○○○
    、未○○及黃○○為其繼承人，迄今尚未就之應有部分辦理
    繼承登記一情，業據原告提出土地登記謄本、除戶謄本、戶
    籍謄本、繼承系統表為證，核與本院依職權所查詢之全戶戶
    籍資料結果相符，而上開被告均未對被繼承人為拋棄繼承及
    限定繼承乙情，亦有本院民事庭分案室之回函附卷可稽，均
    堪信為真實。依上開說明，原告請求被告Ｄ○○、Ｊ○○○
    、未○○及黃○○應就被繼承人陳水樹所有之系爭2筆土地
    ，應有部分均為60分之2，辦理繼承登記，為有理由，應予
    准許。
三、本院就分割方法，斟酌如次：
（一）系爭2筆土地均地勢平坦，系爭1404地號土地呈東北、西
      南走向、略不規則之長方形，東面臨都市○○道路，其他
      3邊則均與他人之土地相連接，目前土地上建有原告及被
      告戊○○、Ｅ○○、Ａ○○、子○○等多人所有之木造平
      房及磚造平房數棟，並有廟宇（即庚○○）一座等節，業
      據本院勘驗現場，製有勘驗筆錄附卷可稽，並囑託嘉義縣
      地政事務所測量，此亦有嘉義縣水上地政事務所94年12月
      31日複丈成果圖1份在卷可考。
（二）觀之原告主張如附圖所示之分割方案（即嘉義縣水上地政
      事務所95年11月22日之複丈成果圖，其中共有人陳志嘉已
      更名為Ｆ○○，應予更正），各共有人所分配之土地，皆
      極為方正，且分割線均與所臨巷道垂直，分割後土地完整
      便於建築使用，經濟價值增加，對共有人均為有利，且土
      地排序亦符合被告Ｅ○○、玄○○、壬○○、陳水樹、丑
      ○○及午○○等人鄰近彼此之要求，並儘量以各共有人現
      有建築位置而為分配，堪認允當。又被告Ｅ○○、子○○
      及戊○○等人雖主張勿拆除現有建物云云，然查，系爭
      1404 地號土地，僅一面臨路，業如前述，其上之現有建
      物，縱向橫亙土地中央位置，若予以保留，勢必使分得該
      建物西北方土地之眾多共有人無法通行，形成袋地，且其
      形狀甚不規則，亦使其他土地均無法方正劃分，不利建築
      ，被告Ｅ○○等徒因其等欲保留舊有建物，未考量其他多
      數共有人出入便利及建築上經濟價值之需要，即非公允，
      顯無可採。
（三）綜上所述，本院審酌系爭2筆土地之條件、臨路狀況、使
      用現狀、整體利用之效益、各共有人之利益、原告所提如
      附圖所示分割方案之優劣及兩造之意願等情，認以附圖所
      示分割方案合併分割系爭2筆土地，應屬可採，爰分割如
      主文第二項所示。
伍、因分割共有物而涉訟，由敗訴當事人負擔訴訟費用顯失公平
    者，法院得酌量情形，命勝訴之當事人負擔其一部，民事訴
    訟法第80條之1定有明文。本件兩造係因分割系爭土地無法
    達成協議而涉訟，但各自所為之行為均為維護自身權益，揆
    諸前揭說明，本件訴訟費用應按兩造於系爭土地之應有部分
    比例負擔始符公平，爰定訴訟費用分擔如附表所示。
陸、據上論結：本件原告之訴為有理由，依民事訴訟法第385條
    第1項前段、第78條、第80條之1、第85條第1項但書及第2項
    ，判決如主文。
中    華    民    國    95    年    12    月    29    日
                  民事第一庭法  官  陳俞婷
以上正本係照原本作成。
如對本判決上訴須於判決送達後20日內向本院提出上訴狀。
中    華    民    國    96    年     1    月     3    日
                            書記官  林美足
  附表
 ┌───────────────────────┐
 │系爭1404、1357地號土地                        │
 ├─────┬───────┬─────────┤
 │共有人    │  應有部分    │ 訴訟費用負擔比例 │
 ├─────┼───────┼─────────┤
 │乙○○    │  1/180       │  1/180           │
 ├─────┼───────┼─────────┤
 │甲○○    │  1/180       │  1/180           │
 ├─────┼───────┼─────────┤
 │戊○○    │  29/720      │  29/720          │
 ├─────┼───────┼─────────┤
 │寅○○    │  1/180       │  1/180           │
 ├─────┼───────┼─────────┤
 │宙○○    │  7/288       │  7/288           │
 ├─────┼───────┼─────────┤
 │Ｂ○○    │  7/288       │  7/288           │
 ├─────┼───────┼─────────┤
 │Ａ○○    │  7/288       │  7/288           │
 ├─────┼───────┼─────────┤
 │卯○○    │  2/45        │  2/45            │
 ├─────┼───────┼─────────┤
 │Ｆ○○    │  2/45        │  2/45            │
 ├─────┼───────┼─────────┤
 │辰○      │  2/36        │  2/36            │
 ├─────┼───────┼─────────┤
 │子○○    │  2/36        │  2/36            │
 ├─────┼───────┼─────────┤
 │戌○○    │  2/36        │  2/36            │
 ├─────┼───────┼─────────┤
 │亥○      │  1/90        │  1/90            │
 ├─────┼───────┼─────────┤
 │天○○    │ 1148/13830   │ 1148/13830       │
 ├─────┼───────┼─────────┤
 │Ｃ○○    │ 574/13830    │ 574/13830        │
 ├─────┼───────┼─────────┤
 │癸○○    │ 574/13830    │ 574/13830        │
 ├─────┼───────┼─────────┤
 │申○○    │  4/270       │  4/270           │
 ├─────┼───────┼─────────┤
 │酉○○    │  4/270       │  4/270           │
 ├─────┼───────┼─────────┤
 │巳○○○  │  4/270       │  4/270           │
 ├─────┼───────┼─────────┤
 │午○○    │  1/60        │  1/60            │
 ├─────┼───────┼─────────┤
 │丑○○    │  1/36        │  1/36            │
 ├─────┼───────┼─────────┤
 │Ｉ○○    │ 287/13830    │ 287/13830        │
 ├─────┼───────┼─────────┤
 │Ｈ○○    │ 287/13830    │ 287/13830        │
 ├─────┼───────┼─────────┤
 │庚○○    │ 299/2305     │ 299/2305         │
 ├─────┼───────┼─────────┤
 │Ｅ○○    │  7/270       │  7/270           │
 ├─────┼───────┼─────────┤
 │玄○○    │  7/270       │  7/270           │
 ├─────┼───────┼─────────┤
 │壬○○    │  7/270       │  7/270           │
 ├─────┼───────┼─────────┤
 │地○○    │ 24607/663840 │ 24607/663840     │
 ├─────┼───────┼─────────┤
 │丁○○    │  7/240       │  7/240           │
 ├─────┼───────┼─────────┤
 │Ｄ○○    │  2/60        │  2/60            │
 │Ｊ○○○  │              │                  │
 │未○○    │              │                  │
 │黃○○    │              │                  │
 └─────┴───────┴─────────┘


司法院資訊處製作；財團法人民間司法改革基金會備份。
